【裁判字號】    89,重訴,912
【裁判日期】    900213
【裁判案由】    拆屋還地
【裁判全文】
臺灣台北地方法院民事判決  八十九年重訴字第九一二號
    原      告  聯合勤務總司令部
    法定代理人  乙○○
    訴訟代理人  李志澄律師
    複  代理人  林美伶律師
    被      告  甲○○即大陳幼.
    訴訟代理人  趙平原律師
    複  代理人  胡紹寧律師
右當事人間拆屋還地事件，本院判決如左：
    主    文
被告應將坐落台北市○○區○○段三小段五九九－一地號土地上，如附圖所示Ａ部分
面積捌拾捌平方公尺、Ｂ部分面積壹拾玖平方公尺、Ｃ部分面積玖平方公尺、Ｄ部分
面積貳佰肆拾貳平方公尺、Ｅ部分面積壹佰伍拾伍平方公尺之建物拆除，將該部分土
地暨如附圖所示Ｆ部分面積伍佰陸拾平方公尺之土地遷讓交還原告。並給付原告新台
幣參佰肆拾捌萬玖仟壹佰陸拾壹元，及自八十九年五月十九日起至清償日止依年息百
分之五計算之利息，暨自八十九年五月十六日起至遷讓交還上開土地之日止，按月給
付原告新台幣壹拾肆萬捌仟肆佰參拾貳元。
原告其餘之訴駁回。
訴訟費用由被告負擔。
本判決於原告以新台幣壹仟參佰捌拾伍萬元供擔保後，得假執行，但被告如於假執行
程序實施前以新台幣肆仟壹佰伍拾肆萬肆仟貳佰壹拾伍元為原告預供擔保，得免予假
執行。
原告其餘假執行之聲請駁回。
    事    實
甲、原告方面：
一、聲明：
（一）被告甲○○應將坐落台北市○○區○○段三小段五九九－一地號土地上，如附
      圖所示Ａ部分面積八十八平方公尺、Ｂ部分面積十九平方公尺、Ｃ部分面積九
      平方公尺、Ｄ部分面積二百四十二平方公尺、Ｅ部分面積一百五十五平方公尺
      ，門牌號碼台北市○○區○○街六十七號之建物拆除，將該部分土地暨如附圖
      所示Ｆ部分面積五百六十平方公尺之土地遷讓交還原告；並應支付原告新台幣
      （下同）六百零六萬一千五百七十九元及自訴狀繕本送達翌日起至清償日止，
      按年息百分之五計算之利息，暨自八十九年五月十六日起至遷讓交還前開土地
      之日止，按月給付原告二十四萬七千四百一十元。
（二）願供擔保，請准宣告假執行。
二、陳述：
（一）按坐落台北市○○區○○段三小段五九九－一地號，面積一六二四平方公尺之
      土地，係屬中華民國所有，而由原告管理之土地，此有土地登記簿謄本在卷可
      稽。被告甲○○未經合法之報准手續，在該土地上以其個人名義建有建號八九
      一，門牌號碼台北市○○區○○街六十七號之建物，占用面積約為二八九．四
      二平方公尺，此亦有建物登記簿謄本附卷可憑，並續有增建（實際面積以測量
      為準），以作為其私人經營「大陳幼稚園」之用。
（二）按所有人對於無權占有或侵奪其所有物者，得請求返還之。對於妨害其所有權
      者，得請求除去之，有妨害其所有權之虞者，得請求防止之，民法第七百六十
      七條定有明文。本件被告甲○○無權占用原告所管有之土地並建有建物居住使
      用，原告自得依前開法條，基於行使土地所有權人之地位，請求拆屋及遷讓交
      還土地予原告。退步言之，如認當初有同意其借用土地建築房屋之借貸關係存
      在，然因該「大陳幼稚園」設立及經營之目的原係在照顧撤退來台之大陳義胞
      子女，以及軍眷子女，惟因時空環境之變更，現該幼稚園已完全失去此作用，
      而由被告以私立幼稚園之方式繼續經營，故依當時借貸之目的亦已使用完畢，
      依民法第四百七十條之規定，被告亦應返還土地，原告亦得為返還之請求。另
      因借用人已違反約定或依物之性質而定之方法使用借用物，且貸與人亦自己需
      用借用物，依民法第四百七十二條第一、二款之規定，亦得終止契約，原告爰
      併以起訴狀繕本之送達為終止借貸契約之意思表示，從而被告亦應返還系爭土
      地。
（三）被告無權占有系爭土地並建屋居住使用，自受有相當於租金之利益，而原告則
      受有相當於租金之損害，原告自得依關於不當得利之規定，請求該被告返還不
      當得利予原告。而參照土地法第九十七條暨平均地權條例施行細則第二十一條
      規定，以及參考行政院核定之國有出租基地租金率為百分之五之標準，爰請求
      以各年期公告地價為申報地價，再依占有土地申報地價總額年息百分之五計算
      相當於租金之不當得利。被告就前五年部分應附加法定利息給付原告，就八十
      九年五月十六日以後之部分，亦應按八十九年度之計算方式，給付至遷讓交還
      土地之日止。
（四）按大陳幼稚園乃係被告甲○○於四十六年間所創辦，而有關土地之訴訟，係由
      該園在國有土地上自行雇工填土興建而成，此有被告七十八書立之「台北市私
      立大陳幼稚園現址土地資料簡報」可參。故該園使用土地之初，實未有任何正
      式報准撥用之手續，惟因當時軍眷區類似之幼稚園頗多，並均由軍方不同單位
      列管。嗣至四十九年間國防部以（四九）律述字第四一六○號令指示各列管單
      位「為減輕軍費負擔，各眷區幼稚園讓洽請地方政府接辦」，而台北市軍眷區
      十所幼稚園乃依此規定，經洽由當時之台北市議會議長張祥傳先生以「台北市
      軍眷區幼稚園董事會」之名義統一接辦，並簽立移轉協議書約明園產及設備仍
      由原告所屬單位保留產權後報准備查，此有當時聯勤台北地區眷管處承辦「台
      北市十所幼稚園轉移案」經過報告書及國防部五十年六月二日（五○）律述字
      第七三四號令可查。原告實未曾同意被告以個人名義使用系爭土地，故於交由
      前述董事會接辦前之四十八年五月間，營產管理機關出具之土地使用權證明書
      （被證十），其使用對象為「聯勤軍眷服務處」，而非被告個人，而五十年七
      月一日由前述董事會接管後，依協議書第一段第二款之規定：「．．如必須增
      （擴）建教育或其他教學設施時，需事先徵得甲方報奉聯勤總部書面之同意」
      ，故被告所提五十二年四月十四日之土地使用權同意書，其上記載「大陳幼稚
      院．．．興建教室列入營管」，亦當係依前述協議書之內容而為，其同意之對
      象當係指前述之董事會，而非被告個人，尤非同意被告個人以自己名義興建房
      屋，此觀之「列入營管」四字自明。
（五）依前述經過，被告所提之轉移協議書乃當時原告所屬之「聯勤台北地區軍眷業
      務管理處」（以下稱眷服處）與「台北市軍眷區幼稚園董事會」（以下稱董事
      會）間之之協議，其內容旨在約明將軍方所列管之幼稚園交由該董事會接辦，
      並約明園產設備等借由該董事會使用，於第一條第三款更約明：「如因情形特
      殊無法繼續辦理時，在辦理期間對園中一切建設應無條件贈與方接管，不得持
      有異議。」故該協議書既非原告所屬機關與被告個人間之協議，被告已不得執
      此作為其有權繼續營使用之依據！且查該「台北市軍眷區幼稚園董事會」於張
      祥傳先生於七十四年逝世後，即已終止會務運作，其所接辦之幼稚園亦各自獨
      立運作，此亦有原告所屬台北地區留守業務處八十六年三月三日（八六）密瑣
      字第○二七一號函及台北市議會八十六年三月八日議教字第二三六五號函可稽
      ，故前述所謂董事會事實上已不存在，亦已不可能繼續接辦該幼稚園，依前述
      約定，本亦應由原告所屬單位管，而不能由被告甲○○私人經營，被告以此辯
      其有合法權源，顯不可採。
（六）再查，依前述五十年十月五日簽立之幼稚園移轉協議書第一條第一、二款所示
      ，各園園產及附屬設備，本均屬原告所有，保留產權，且除原有建物外，不得
      違章建築，如必須增建，亦需得原告之同意，且依被告所提四十八年五月核發
      之土地使用權證明書所示，其使用權人亦為聯勤軍眷服務處，而非被告甲○○
      個人，乃嗣因原有教室等曾經火災燒燬，被告自行改建及增建，並以張祥傳五
      十七年十一月十八日出具之證明書，而於五十八年間將該幼稚園之房舍登記為
      其個人所有，此亦有台北市松山地政事務所七十八年三月二十八日北市松地一
      字第三四四四號函可稽，此種因當時地政機關作業錯誤所為之登記，自不足作
      為被告合法使用系爭土地之依據。何況此等作法亦有違前之移轉協議書之約定
      ，故被告以土地使用同意書及營造執照、使用執照等為據，亦不可採。
（七）查前述幼稚園董事會業已終止運作已如前述，故原定借用之目的早已使用完畢
      ，且嗣系爭幼稚園附近眷區業已改建，人口亦已遷徒變化，原為照顧大陳義胞
      及軍眷之目的，亦已失其作用，且協議書第一條第五款所約定：「軍眷子女應
      佔百分之六十」之比例亦無法達成，故依借貸之目的應早已使用完畢，原告自
      得請求返還，此並有最高法院八十二年台上字第一八一四號及八十三年台上字
      第一九一二號判決可參，被告以時隔三十多年前之五十七年之調查表為證，主
      張其使用目的仍未改變，其係合法使用云云，顯無理由。且被告無償占用系爭
      土地經營私人幼稚園獲利，亦非公平，而原告機關亦因此迭遭監察院審計處糾
      正，原告尤有收回系爭土地之必要。綜上所述，本件系爭土地實未曾同意由被
      告以個人名義建屋及使用，被告實無合法之占有權源，退步言之，如認有使用
      借貸之關係，亦因時空環境之改變，致該大陳幼稚園設立經營之目的亦已使用
      完畢，原告亦得為返還之要求。
（八）又被告所提「大陳幼稚園基地申請權利讓渡書」，依其內容所示僅係前述董事
      會董事長張祥傳同意於將來可申購系爭土地時，將土地申購之權利讓由「大陳
      幼稚園董事會」承受而已！並非指同意將系爭土地交由被告個人占有使用，且
      事實上亦無合法之大陳幼稚園董事會之組織存在。故該讓渡書亦顯不足作為被
      告合法使用系爭土地之憑據。被告主張已合法承受云云，亦不可採。另「台北
      市十所幼稚園轉移案經過報告書」其內容僅係承辦人承辦經過之報告及意見，
      其第四項第五點尤屬對前述董事會長期規劃之個人處理意見，嗣後並未有任何
      具體之處理方案，尤與被告無關，被告執此主張其合法性，尤有不合。
（九）大陳幼稚園於五十年間曾由原告所屬單位訂立協議書移轉出借由「台北市軍眷
      區幼稚園董事會」經營，惟嗣因幼稚教育法於七十年十一月六日公布施行，依
      該法規定，各幼稚園應獨立設董事會，故前述聯合型態之「台北市軍眷區幼稚
      園董事會」乃辦理撤銷，自七十三年七月一日改由各園自行成立董事會負責，
      並辦理交接手續，此有被告所提證十二之函件可稽，該函並已副知原告之單位
      ，經查原告並未有任何異議或後續處理之程序，應可認為被告已承受原告與「
      台北市軍眷區幼稚園董事會」之借用關係。惟依原借用協議之內容，其第一條
      第二款規定：「各園現有園地除原有建築外，乙方不得違章建築．．」今查，
      被告已違背此約定，違章增建教室，有被告原有房屋範圍之建物測量成果圖，
      及鈞院囑託地政機關測量之前建物之測量成果圖可稽，依民法第四百七十二條
      第二款之規定，被告已違反約定之方法使用借用物，原告自得予以終止借貸契
      約，原告並已於八十七年七月二十八日以存證信函為終止契約之意思表示，且
      本件借貸目的亦已使用完畢，原告亦已於起訴狀中併同為終止借契約之意思表
      示，被告自仍負有拆還地之責。
三、證據：提出土地及建物登記簿謄本、戶籍謄本、行政院函影本、公告地價資料表
    影本、被告書立之「大陳幼稚園土地資料簡報」影本、「台北市十所幼稚園轉移
    案」經過報告書及國防部令影本、原告留守業務處及台北市議會函影本、台北市
    松山地政事務所函影本、最高法院判決資料影本二份等件為證。
乙、被告方面：
    被告未於最後言詞辯論期日到場，據其以前到場所為之聲明陳述為：
一、聲明：
（一）原告之訴暨假執行之聲請均效回。
（二）如受不利之判決，願供擔保請准免予假執行。
二、陳述：
（一）系爭土地由行政院核定撥交被告使用，其上之教室建物，經台北市政府教育局
      核准立案，建物亦經依法營造及使用，並無原告所指無權占用之情形：
  １、民國四十三年為安置六張犁「大陳義胞新村」榮民、軍眷及附近民眾子弟，被
      告乃出資成立大陳幼稚園，由當時之管理機關，指撥重測前台北市大安區○○
      ○段三三地號，即重測後台北市○○區○○段五五九之一地號土地，約三百坪
      ，即今園此使用之台北市○○街六十七號土地，層經行政院台（四九）內字第
      ○七七八號核定，由被告訴訟，學校部分，經台北市政府教育局四十八年七月
      七日北市教國字第一五七五○號核准立案。復為擴展幼教環境，將原先克難教
      室及辦公廳改建，有台北市政府工務局六五營肆六字第○○三號營造執核准及
      台北市工務局五六使字第一一八一號使用執照及古亭地政事務所五八北古字第
      ○一三九二號謄本可證。
  ２、此外，原告復分別於四十八年五月、五十二年四月十四日，由土地管理機關陸
      軍第一營產管理所、陸軍第五○三一營產管理所陸續核發「土地使用權證明書
      」各一紙，准由被告在系爭土地上興建教室，列入營管，均足證明被告使用並
      占有原告系爭土地之合法權源。
  ３、系爭土地核准由被告使用，係原告所屬之聯勤台北地區軍眷業務管理處於四十
      九年十二月二十日以（四九）有行吏（輔）字第一六一八號准陸軍第五○三一
      營管理所副函開（正本致國有財產局北區辦事處）「查大陳幼稚園所有土地係
      六張犁段三十三、三十五地號國有土地面積一二五八五甲已奉行政院台四十九
      內字第○七七八號令附發第一○七號案軍用土地處理通知單核定由本所撥用請
      勿處理」等情，是以被告並無原告所稱無權占有或侵奪之情形。
  ４、除(1)國防部總政治部四十七年五月十二日（四七）擇握部一二四四號函：「函
      請撥地俾利大陳幼稚園拆遷重建」。(2)聯勤台北地區軍眷業務管理處四十九十
      二月二十日（四九）有行吏（輔）字第一六一八號令：「．．大陳幼稚園所用
      國有土地．．己奉行政院核定．．」。(3)陸軍第一營產管理所四十八年五月核
      發之土地使用權證明書，證明系爭土地有建築永久式幼稚園。均足證明被告合
      法占有原告系爭土地外，國有土地管理機關陸軍第五○三一營產管理所五十二
      年四月十四日核發之土地使用權證明書，上載「大陳幼稚園在系爭原告土地上
      興建教室列入營管，業經本人完全承認茲為申請建築執照特予證明」字義，更
      足證明被告使用占有原告系爭土地之合法權源。
（二）被告合法使用借貸原告之系爭土地，借貸之目的尚未使用完畢，除依法被告母
      庸返還系爭土地外，更未違反約定或依物之性質而定之方法使用借貸物：
  １、被告於開園期間，聯勤台北地區軍眷服務處（下稱眷服處）層奉國防部核定台
      北市十所軍眷幼稚園自五十年七月一日移轉台北市軍眷區幼稚園董事會（下稱
      董事會）負責接辦，並於轉移協議書第一條第一項中約定：「由甲方（即眷服
      處）以無租金租借方式撥交乙方（即董事會）使用」、「乙方接辦之日起，不
      得藉故停辦」，且該協議書並無存續期間之約定，並由眷服處處長瞿惟存、董
      事會董事長張祥傳簽署，並仍由被告甲○○擔任園長迄今。
  ２、被告之大陳幼稚園，原為服務眷村之眷戶及附近民眾所設立，雖大陳義胞新村
      已改建為公寓大樓，惟其住戶仍舊用由原大陳義胞新村之原眷戶進住，而被告
      之幼稚園仍舊秉持服務軍眷戶及民眾子之使用借貸之目的，迄今仍未改變。且
      依協議書第二項之規定，被告以無租金租借方式使用原告土地，地上校舍之營
      造使用均經依法核准，被告之接辦大陳幼稚園依協議約定不得停辦，是以，被
      告之使用借貸目的非但迄今未改，更未違反約定或依物之性質而定之方使用借
      用物，原告依民法第四百七十條及同法第四百七十二條第一、二項之規定終止
      契約，亦無理由。
  ３、上開協議書之雙方當事人為眷服處及董事會，而被告大陳幼稚園係屬該董事會
      所屬台北市軍眷區十所幼稚園中之一所，嗣七十三年董事會以被告「大陳幼稚
      園已成立逾二十六年，奉台北市政府教育局七十三年五月二十四日北市教三字
      第二五二二五號函指示『董事會應予改組』，經甲方（董事會）函覆教育局授
      權乙方（即被告）自行重組董事會報請教育部核備」云云，而於當年與被告大
      陳幼稚園訂立「大陳幼稚園基地申請權利讓渡書」，是以被告承受軍眷幼稚園
      之合法權源，被告之董事會於今仍正常運作，本件兩造當事人之被告應為大陳
      幼稚園，殆無疑義。
  ４、依嗣後聯勤台北地區軍眷服務處於五十七年六月就歷年轉移之軍眷區幼稚園為
      調查，被告除轉移時原有之建築外，並無增加違章建築之情形，且移轉後並無
      停辦之情事，是以被告迄今並無違反當初移轉協議之情形發生。
  ５、國防部五十年六月二日（五○）律術字第七三四號令（原證七），對原告所請
      將台北市字眷區十所幼維園按規定於五十年七月一日移轉董事會統一接辦一節
      准予備查外，所附之「聯勤台北地區眷管處辦理台北市十所幼稚園移轉案經過
      報告書」，其中第四項「對本案之意見」欄第五點業已指出：「台北市軍眷區
      幼稚園董事會之編組，應研究其長期性，不能因爾後議會或市府人事之變遷而
      受影響，本案尚待本處研擬辦法，相機提供董事會研討解決」云云，適足以證
      明被告使用借貸原告系爭土地之合法性。
（三）被證十一之讓渡書己經證明七十二年五月二十四日台北市教育局函示台市軍眷
      區幼稚園董事會應予改組，嗣經董事會函覆教育局授權大陳幼稚園自行重組董
      事會報請教育部核備，而被告之董事會至今仍正常運作，園務仍常推展，被告
      承受軍眷董事會之合法權源，更無疑問。
（四）綜上所述，被告自資經營大陳幼稚園，由土地管理機關指撥公有土地，經行政
      院核定使用，學校亦經核准立案，系爭建物之營造及使用均經依法核准，當無
      原告所稱之無權占有或有侵奪之情形，被告占有系爭土地，於法有據。且依協
      議書之主要內容規定，被告以無租金租借方式使用原告土地，地上校舍之營造
      使用均依法核准，被告之接辦大陳幼稚園依協議約定不得停辦，是以，被告之
      使用借貸之目的非但迄今未改，更未違反約定或依物之性質而定之方法使用借
      用物，被告使用借貸原告土地均有合法之權源，且迄今仍未終止，被告對系爭
      土地有事實上之管理力，為占有人，並非部有輔助人。聯勤台北地區軍眷服務
      處雖將被告等十所幼稚園移轉台北市軍眷幼稚園董事會接辦，乃係基於行政監
      督之作用，並無損於被告原始取得使用借貸之合法權源。原告基於物上請求權
      ，請求拆屋還地或終止契約，自無理由。
三、證據：提出國防部總政戰部函影本、聯勤台北地區軍眷業務管理處令影本、台北
    市政府教育局用箋影本、營造執照影本、使用執照影本、轉移協議書影本、交接
    清冊、調查表影本、土地使用權證明書影本、讓渡書影本、軍眷幼稚園董事會函
    影本、台北市政府教育局七十三年八月八日北市教三字第四○○七五號函影本、
    台北市政府教育局八十九年十一月二十日北市教四字第八九二七九六六三○○號
    函影本等件為證。
    理    由
一、本件原告之法定代理人原為楊德智，於本院繫屬中變更為乙○○，並聲明承受本
    件訴訟，經核尚無不合，應予准許，合先敘明。
二、本件原告主張坐落台北市○○區○○段三小段五九九－一地號，面積一六二四平
    方公尺之土地，為中華民國所有而由其管理。被告甲○○占用其中一千零七十三
    平方公尺，作為其私人經營「大陳幼稚園」之用，為此依民法第七百六十七條、
    第四百七十條、第四百七十二條第一、二款之規定，訴請被告甲○○將附圖所示
    Ａ、Ｂ、Ｃ、Ｄ、Ｅ部分建物拆除，將其基地連同附圖所示Ｆ部分土地交還原告
    ，並應給付原告六百零六萬一千五百七十九元及自訴狀繕本送達翌日起至清償日
    止，按年息百分之五計算之利息，暨自八十九年五月十六日起至遷讓交還前開土
    地之日止，按月給付原告二十四萬七千四百一十元。
三、被告則以：其依使用借貸關係，有權使用系爭土地，並無原告所指無權占用之情
    形，其使用之權源有二，其一為由行政院以台四九字第字○七七八號令附發第一
    ○三號案軍用土地處理通知單核定撥交伊使用；其二為聯勤台北地區軍眷業務管
    理處於五十年七月一日與台北市軍眷區幼稚園董事會成立國軍軍眷幼稚園轉移協
    議書，將包含大陳幼稚園之十所軍眷幼稚園移交台北市軍眷區幼稚園董事會接辦
    ，嗣因幼稚教育法公布施行，依法各幼稚園應獨立設董事會，「台北市軍眷區幼
    稚園董事會」乃授權各幼稚園自行成立董事會負責，並辦理交接，其中大陳幼稚
    園即移轉交由被告甲○○接辦，而承受台北市軍眷區幼稚園董事會依協議書，就
    大陳幼稚園部分所生之權利義務關係，而就成為系爭土地之借用權人，該協議書
    並無存續期間之約定，被告除移轉時原有之建築外，並無增加違章建築之情形，
    亦無停辦之情事，使用借貸目的迄今未改，更無違反約定或依物之性質而定之方
    使用借用物，原告不得依民法第四百七十條及同法第四百七十二條第一、二項之
    規定終止契約。被告為合法占有系爭土地，原告基於物上請求權，請求拆屋還地
    ，並無理由等語，資為抗辯。
四、本件原告主張坐落台北市○○區○○段三小段五九九－一地號，面積一六二四平
    方公尺之土地，為中華民國所有，而由其管理，被告甲○○占有其中一千零七十
    三平方公尺之土地，建築如附圖所示Ａ部分八十八平方公尺、附圖所示Ｂ部分十
    九平方公尺之鐵皮屋，如附圖所示Ｃ部分九平方公尺之廚房、如附圖所示Ｄ部分
    二百四十二平方公尺之二層樓房、如附圖所示Ｅ部分一百五十五平方公尺之一層
    房屋，並闢建如附圖所示Ｆ部分五百六十平方公尺之運動場放置運動遊樂設，做
    為經營大陳幼稚園之用之事實，業據其提出土地及建物登記簿謄本為證，並為被
    告所是認，並經本院履勘現場查明屬實，製有勘驗筆錄，並囑託台北市松山地政
    事務所測量，製有複丈成果圖在卷可稽，原告此部分之主張，自堪信為真實。
五、被告以國防部總政治部於四十七年五月十二日以（四七）擇握部第一二四四號函
    致陸軍供應司令部工兵署，請指撥土地三百坪予大陳幼稚園，陸軍第一營產管理
    所並於四十八年五月核發六張犁段第三三地號之「土地使用權證明書」，並經行
    政院以台（四九）內字第○七七八號核定由伊使用。眷服處於五十年七月一日將
    包含大陳幼稚園等十所軍眷幼稚園移交「台北市軍眷區幼稚園董事會」接辦，協
    議將土地以無租金租借方式撥交董事會使用，且未訂定存續期間。嗣後改建時，
    亦經陸軍第五○三一營產管理所於五十二年四月十四日核發土地使用權證明書，
    董事會改組時並與立具「大陳幼稚園基地申購權利讓渡書」予被告，辯稱系爭土
    地業經當時之管理機關交伊使用，並提出國防部總政治部於四十七年五月十二日
    以（四七）擇握部第一二四四號函、聯勤台北地區軍眷業務管理處四十九年十二
    月二十日以（四）有行吏（輔）字第一六一八號函，及陸軍第一營產管理所與陸
    軍第五○三一營產管理所出具之土地使用權證明書影本、大陳幼稚園基地申購權
    利讓渡書影本等件為證。經查：
（一）大陳幼稚園設立之初所使用之土地，係由該園在六張犁國有土地上自行雇工填
      土興建而成，此有被告所撰「台北市私立大陳幼稚園現址土地資料簡報」附卷
      可按。是該園使用土地之初，並未有任何正式報准撥用之手續，應堪認定。
（二）聯勤台北地區軍眷業務管理處固於四十九年十二月二十日以（四）有行吏（
      輔）字第一六一八號函令致大陳幼稚園稱「依陸軍第五○三一營產管理所副函
      開（正本致國有財產局台灣北區辦事）『查大陳幼稚園所用土地係六張犁三三
      、三五地號國有土地面積一二八甲已奉行政院台四九字第字○七七八號令附發
      第一○三號案軍用土地處理通知單核定由本所撥用應請勿處理』等情」等語，
      惟查，國防部總政治部四十七年五月十二日（四七）擇握部第一二四四號函載
      「奉交下聯勤總部（四七）擇援智字第三一七號呈，為該部所屬台北六張犁大
      陳幼稚園址之營地已奉令撥充訓練基地，該園應即遷讓，惟該園現收讀附近軍
      人子女二○○餘名，為免影響兒童學業暨謀求軍眷福利計，請准就原址附近指
      撥營（公）地三○○坪左右以利該園拆遷重建等情」，依其函文所示係聯勤總
      部函請陸軍指撥土地三百坪供其所屬大陳幼稚園拆遷，而當時之大陳幼稚園確
      為軍方所列管，亦為被告所不爭，則請求借用土地之人當係聯勤總部。而上開
      軍眷處四十九年十二月二十日（四）有行吏（輔）字第一六一八號令函，亦僅
      係眷服處通知大陳幼稚園園址所用之土地，業經陸軍第五○三一號營產管理所
      撥用，尚難據之認定系爭土地業經當時之管理機關直接撥借大陳幼稚園使用。
（三）又聯勤台北地區軍眷業務管理處既於五十年七月一日將包含大陳幼稚園之十所
      軍眷幼稚園移交台北市軍眷區幼稚園董事會接辦，足見大陳幼稚園雖由被告主
      持校務，但園產為聯勤台北地區軍眷業務管理處所有，且移交前為聯勤台北地
      區軍眷業務管理處列管辦理，移交後迄七十三年台北市軍眷區幼稚園董事會改
      組前則由該董事會接辦，並非被告甲○○主辦，否則聯勤台北地區軍眷業務管
      理處應無權與台北市軍眷區幼稚園董事會訂立協議書，將該幼稚園交由該董事
      會接辦。而觀諸四十八年五月陸軍第一營產管理所出具之土地使用權證明書亦
      載明「茲有聯勤軍眷服務處擬在本市○○○路○段本人所有六張犁段三三地號
      內面積九七一．三九五平方公尺（參佰坪）之土地建築永久式幼稚園，業經本
      人完全認可，茲為申請營造執照特予證明」等語，其土地之使用權人亦為聯勤
      軍眷服務處，而非被告，被告以之主張土地業經當時之管理機關交伊使用，顯
      與事實不符。
六、被告又辯稱聯勤台北地區軍眷業務管理處於五十年七月一日與台北市軍眷區幼稚
    園董事會成立國軍軍眷幼稚園轉移協議書，將包含大陳幼稚園之十所軍眷幼稚園
    移交台北市軍眷區幼稚園董事會接辦，嗣因幼稚教育法公布施行，依法各幼稚園
    應獨立設董事會，「台北市軍眷區幼稚園董事會」乃授權各幼稚園自行成立董事
    會負責，並辦理交接，其中大陳幼稚園即移轉交由被告甲○○接辦，而承受台北
    市軍眷區幼稚園董事會依協議書，就大陳幼稚園部分所生之權利義務關係，而就
    成為系爭土地之借用權人，該協議書並無存續期間之約定，被告除移轉時原有之
    建築外，並無增加違章建築之情形，亦無停辦之情事，使用借貸目的迄今未改，
    更無違反約定或依物之性質而定之方使用借用物，原告不得依民法第四百七十條
    及同法第四百七十二條第一、二項之規定終止契約。被告為合法占有系爭土地，
    並無原告所指無權占用之情形，查：
（一）聯勤台北地區軍眷業務管理處於五十年七月一日與台北市軍眷區幼稚園董事會
      成立國軍軍眷幼稚園轉移協議書，將包含大陳幼稚園之十所軍眷幼稚園移交台
      北市軍眷區幼稚園董事會接辦，各園園產及附屬設備，則由聯勤台北地區軍眷
      業務管理處保留產權，而以無租金租借方式撥交台北市軍眷區幼稚園董事會使
      用，台北市軍眷區幼稚園董事會接辦後，大陳幼稚園仍由被告擔任園長，負責
      校務及教學，此為兩造所不爭，並有國軍軍眷幼稚園轉移協議書影本在卷可稽
      。
（二）董事會接辦後，大陳幼稚園仍交由被告甲○○主持，嗣因幼稚教育法公布施行
      ，依該法規定，各幼稚園應獨立設董事會，「台北市軍眷區幼稚園董事會」乃
      授權各幼稚園自行成立董事會負責，並辦理交接，其中大陳幼稚園即移轉交由
      被告甲○○接辦，並副知原告所屬聯勤總部留守業務局，原告就此未為反對之
      意思表示，此有台北市軍眷區幼稚園董事會七十三年六月二十日（七三）幼傳
      字第二○三號函影本在卷可稽，被告辯稱至此其已承受五十年一月十五日「聯
      勤台北地區軍眷業務管理處、台北市軍眷區幼稚園董事會國軍軍眷幼稚園轉移
      協議書」中，台北市軍眷區幼稚園董事會依協議書，就大陳幼稚園部分所生之
      權利義務關係，而就系爭土地與原告間存在使用借貸關係，原告就此亦不爭執
      ，應堪信為真實。
（三）惟按借用人違反約定或依物之性質而定之方法使用借用物者，貸與人得終止契
      約，民法第四百七十二條第二款前段定有明文。又兩造協議書第一條第二款約
      定：「各園現有園地除原有建築外，乙方（即被告）不得違章建築，如必須增
      （擴）建教室或其他教學設施時，需事先徵得甲方報奉聯勤總部書面之同意。
      」有協議書影本在卷可稽，而依聯勤台北地區軍眷業務管理處與台北市軍眷區
      幼稚園董事會大陳幼稚園交接清冊所載，移交當時大陳幼稚園僅有面積各十二
      坪之教室兩間、面積二坪之辦公室一間、一坪之廚房一間、二坪之廁所一間及
      空地一百坪，嗣聯勤台北地區軍眷服務處於五十七年六月間為調查時，大陳幼
      稚園及移交時原有之建築外，並無增加違章建築之情形，此有交接清冊及聯勤
      台北地區軍眷服務處（五七）徐燦服字第○五四九號函影本在卷足憑。而系爭
      土地上現有之建物，即門牌號碼台北市○○街六十七號房屋，則為五十九年七
      月八日興建完成為第一次所有權登記，總面積五七八．八四平方公尺之二層鋼
      筋混凝土造二層建築，足證台北地區軍眷業務管理處移交當時之教室、辦公室
      等建物業已因被告之改建而滅失。而系爭台北市○○街六十七號房屋為所有權
      第一次登記時，並未出具土地使用權證明書，地政事務所係依台北市軍眷區幼
      稚園董事會董事長所出具敘明「一、查台北市○○○路○段一八一號本會大陳
      幼稚園所有園舍及各種設備確係由該園主任甲○○籌資興建。二、該園前由本
      會轉報台北市政府核准立案無訛」之證明書，核准登記為被告甲○○所有，此
      亦有建物登記簿謄本及台北市松山地政事務所七十八年三月二十八日函影本在
      卷可稽，難認被告於五十八年改建系爭房屋時，業經原告之同意。再查大陳幼
      稚園自七十二年間迄今，已再擴建教室多處，此由有七十二年三月十七日台北
      市松山地政事務所建物測量成果圖影本，及本院囑託台北市松山地政事務所於
      八十九年八月十四日測繪之複丈成果附卷可資比對。被告復未舉證證明其擴建
      事先業經原告之書面同意，原告主張被告未依約定方法使用借用物，其得依民
      法第四百七十二條第二款前段之約定，終止借用契約，請求返還借用物，尚非
      無據。被告辯稱除移轉時原有之建築外，並無增加違章建築之情形，亦無違反
      約定或依物之性質而定之方使用借用物，原告不得終止契約云云，並不足採。
七、查原告於八十七年四月二十八日以台北長安郵局第六七五號存證信函通知被告因
    被告擅自增建教室及教學設施，終止與被告就系爭土地之借用關係，限期被告於
    函到後一個月內結束園務，返還土地及建物，業經原告提出上開存證信函影本為
    憑，被告於同年月二十九日收受上開存證信函，亦為被告所陳明，是兩造間就系
    爭土地之使用借貸關係業經終止，足堪認定，借貸關係終止後，被告迄未返還借
    用物，則原告主張占用系爭土地已無合法權源，自屬有據，又台北地區軍眷業務
    管理處移交當時系爭土地上原有之建物及教學設施，業因被告拆建而滅失，已如
    前述，而目前系爭土地上之建物均為被告所建，被告並為系爭台北市○○街六十
    七號房屋之所有權人，亦為被告所陳明，則原告以借用關係業經終止，請求被告
    將坐落台北市○○區○○段三小段五九九－一地號土地上，如附圖所示Ａ部分面
    積八十八平方公尺、Ｂ部分面積十九平方公尺、Ｃ部分面積九平方公尺、Ｄ部分
    面積二百四十二平方公尺、Ｅ部分面積一百五十五平方公尺之建物拆除，將該部
    分土地暨如附圖所示Ｆ部分面積五百六十平方公尺之土地遷讓交還原告，為有理
    由，應予准許。
八、又借用關係終止後，被告已無占有使用系爭土地之合法權源，原告主張被告之占
    有系爭土地為無權占有，自為可採。又按無權占有他人土地，可能獲得相當於租
    金之利益為社會通當之觀念，最高法院六十一年台上字第一六九五號著有判例。
    又按土地之租金，以不超過土地申報總價額年息百分之十為限，土地法第一百零
    五條準用同法第九十七條第一項定有明文。而土地法第九十七條第一項所謂土地
    之總價額，依土地法施行法第二十五條之規定，土地價額，依法定地價。。而法
    定地價，依土地法第一百四十八條規定，係為土地所有人依該法規定所申報之地
    價，公有土地依平均地權條例第二十一條規定，則以公告地價為申報地價。查系
    爭土地八十六年迄今之公告地價為每平方公尺五五、三三九元，此有公告地價資
    料表影本在卷可稽。又系爭土地位於台北市○○街上，被告占用其中如附圖Ｄ所
    示二四二平方公尺部分興建二層鋼筋混凝土造建築，做為教室使用；占用其中如
    附圖Ｅ一五五平方公尺部分興建一層鋼筋混凝土造建築，做為教室使用；占用其
    中如附圖所示Ａ、Ｂ部分八八平方公尺及十九平方公尺興建鐵皮屋；占用其中如
    附圖所示Ｃ九平方公尺部分興建廚房；及占用如附圖所示Ｆ五六○平方公尺部分
    做為運動時使用，合計占用土地之面積為一、○七三（88+19+9+242+155+560=1,
    073）平方公尺，此亦經本院履勘現場製有勘驗筆錄，並囑託台北市松山地政事
    務所測量，製有複丈成果圖可按，本院審酌被告占有系爭土地從事幼稚教育、系
    爭土地附近繁榮程度、系爭土地利用情形、各建物之建物材料及用途，並參酌行
    政院八十二年四月二十三日台八二財字第一一一五三號函核定國有土地出租基地
    租金率一律按照土地申違地價年息百分之五計算租金，而出租基地供學校作事業
    目的使用者，依前述租金額百分之六十，即土地申報地價年百分之三，計收租金
    之國有土地出租租金計收標準，認原告所受相當於租金之損害，以按申報地價年
    息百分三，即每平方公尺每年一千六百六十元（55,339X3%=1,660小數點以下四
    捨五入）計算為相當，亦即原告所受相當於租金之損害，每年以一百七十八萬一
    千一百八十元為相當（1,660X1073=1,781,180）。又原告於八十七年四月二十八
    日以台北長安郵局第六七五號存證信函通知被告終止就系爭土地之借用關係，限
    期被告於函到後一個月內結束園務，返還借用物，被告於同年月二十九日收受上
    開存證信函，是原告應只得自八十七年五月三十日起請求被告賠償相當於租金之
    損害，原告主張被告應自七十八年五月一日起計付相當於租金之不當得利，尚非
    可採。是自八十七年五月三十日至八十九年五月十五日止，被告所獲得相當於租
    金之利益計三百四十八萬九千一百六十一元（1,781,180X(1+350/365)=3478,161
    ）。另自八十九年五月十六日起至交還系爭土地之日止，被告應按月給付原告相
    當於租金之損害金為十四萬八千四百三十二元（1,781,180/12=148,432）。
九、 從而，原告依借用關係終止後無權占有之法律關係，請求被告將坐落台北市○
     ○區○○段三小段五九九－一地號土地上，如附圖所示Ａ部分面積八十八平方
     公尺、Ｂ部分面積十九平方公尺、Ｃ部分面積九平方公尺、Ｄ部分面積二百四
     十二平方公尺、Ｅ部分面積一百五十五平方公尺之建物拆除，將該部分土地暨
     如附圖所示Ｆ部分面積五百六十平方公尺之土地遷讓交還原告；及請求被告給
     付相當於租金之不當得利，於三百四十八萬九千一百六十一元及自訴狀繕本送
     達翌日即八十九年五月十九日起至清償日止依年息百分之五計算之利息，暨自
     八十九年五月十六日起至遷讓交還上開土地之日止，按月給付原告十四萬八千
     四百三十二元之範圍內，為有理由，應予准許，逾此範圍部分為無理由，應予
     駁回。
十、兩造陳明願供擔保，聲請宣告假執行或免為假執行，經核原告勝訴部分，合於法
    律規定，爰分別酌定相當之擔保金額宣告之；原告其餘假執行之聲請，因訴之駁
    回而失所依據，不予准許。
十一、結論：本件原告之訴為一部有理由，一部無理由，並依民事訴訟法第七十九條
      但書、第三百九十條第二項、第三百九十二條，判決如主文。
中      華      民      國    九十      年      二      月      十三    日
                              民事第一庭法      官  張靜女
右為正本係照原本作成
如對本判決上訴，須於判決送達後廿日內向本院提出上訴狀
中      華      民      國    九十      年      二      月      十三    日
                                        法院書記官  朱小燕


司法院資訊處製作；財團法人民間司法改革基金會備份。
